【裁判字號】    90,訴,468
【裁判日期】    901016
【裁判案由】    塗銷地上權登記
【裁判全文】
臺灣桃園地方法院民事判決  九十年度訴字第四六八號
    原      告  辛○○
    訴訟代理人  寅○○
    被      告  Ｊ○○
    被      告  Ｌ○○
    被      告  Ｈ○○
    被      告  Ｋ○○
    被      告  Ｉ○○
    被      告  子○○○
    被      告  Ｓ○○○
    被      告  Ａ○○○
    被      告  巳○○○
    被      告  Ｏ○○
    被      告  Ｑ○○
    被      告  Ｐ○○
    被      告  丑○○○
    被      告  Ｃ○○○
    被      告  壬○○○
    被      告  Ｍ○○
    訴訟代理人  Ｓ○○○
    被      告  午○○
    被      告  戌○○
    被      告  未○○
    被      告  Ｄ○○○
    訴訟代理人  Ｅ○○
    被      告  乙○○○
    被      告  Ｔ○○
    被      告  卯○○○
    被      告  Ｂ○○
    被      告  辰○○
    被      告  天○○
    被      告  亥○○
    被      告  宇○○
    被      告  酉○○
    被      告  申○○
    被      告  丙○○
    被      告  丁○○
    被      告  戊○○
    被      告  玄○○
    被      告  黃○○
    被      告  宙○○
    被      告  地○○
    被      告  癸○○○
    被      告  甲○○○
    被      告  己○○
    被      告  庚○○
    被      告  Ｇ○○
    被      告  Ｆ○○
    被      告  Ｎ○○
右當事人間塗銷地上權登記事件，本院判決如左：
    主    文
被告應就被繼承人劉成乾於民國三十八年十二月三日以中字第七九三號收件，就原告
所有坐落桃園縣中壢市○○段第一○二地號，地目建，面積九百三十六平方公尺中面
積六十九點八五平方公尺之地上權設定登記辦理繼承登記。
被告應將前項地上權設定登記予以塗銷。
訴訟費用由被告連帶負擔。
原告假執行之聲請駁回。
    事    實
甲、原告方面：
一、聲明：除供擔保之金額外，餘如主文所示。
二、陳述：
    (一)原告係坐落桃園縣中壢市○○段第一○二地號（下稱系爭土地）之所有權人，
      被告之被繼承人劉成乾於民國三十八年間為興建建物在系爭土地設定權利範圍
      六十九點八五平方公尺、未定存續期間、免租之地上權，惟被告之被繼承人劉
      成乾所興建之建物已經滅失，此有中壢地政事務所函暨建築改良物登記簿謄本
      可稽，按以建築物為目的而設定未定存續期間且無地租之地上權，本於未定存
      續期限之法律關係當事人得隨時終止之原則，被繼承人劉成乾所興建之建物既
      已滅失，原本設定地上權之目的即興建件無改良物已經滅失，則地上權已經因
      設定目的滅失而同時消滅，原告自得隨時請求終止。退步言，縱認地上權未隨
      建築物滅失而同時消滅，然系爭土地之使用區分為乙種工業區，而系爭地上權
      設定之範圍僅為系爭土地其中之六十九點八五平方公尺，依建築法第四十四條
      及台灣省畸零地使用規則第三條之規定，工業區內建築基地至少應有一百十二
      平方公尺以上，顯見原地上權設定範圍之面積已經無法依原設定目的重行興建
      合法之建築改良物，故任令系爭地上權存在原告土地上，對於被告而言不具任
      何經濟價值，系爭地上權存續之正當性與合法性已經失所依據。
    (二)原告為塗銷地上權登記曾向中壢市調解委員會聲請調解，並以聲請調解書繕本
      之送達作為原告終止地上權之意思表示，惟因被告未到齊致調解不成立，資為
      慎重起見，再以本起訴狀繕本送達，作為向被告終止地上權之意思表示。
    (三)對於被告Ｓ○○○抗辯之陳述：
      關於定有期限之地上權於期限屆滿前，如有工作物或竹木滅失之情形，始有民
      法第八百四十一條規定之適用，至於民法第八百三十六條係於有約定地租之地
      上權，方有適用之餘地。然本件地上權係未定期限且免租，與民法八百三十六
      條、八百四十一條之規範目的不合，自無該等法條之適用。且原告並未將系爭
      土地圍住，被圍住之土地係坐落同段之一○三地號，已據被告Ｊ○○當庭陳明
      ，與本件土地無關。
三、證據：提出桃園縣中壢市○○段第一○二地號土地登記簿謄本、桃園縣中壢地政
    事務所八十七年十一月四日中地二丈字第四一二二號函、桃園縣中壢市○○段建
    築改良物登記簿謄本、調解聲請書、桃園縣中壢市調解委員會九十年調字第一一
    ○號調解不成立證明書、九十年七月二日桃縣城都字第一二七二五號桃園縣都市
    計畫土地使用區分（或公設設施用地）證明書各一件（以上均影本）為證。
乙、被告Ｊ○○方面：
一、聲明：請求駁回原告之訴及其假執行之聲請，訴訟費用由原告負擔。
二、陳述：原告買賣土地之前手把我竹子砍掉，我覺得不應該。當時房子已經倒塌，
          我沒意見。
丙、被告Ｓ○○○方面：
一、聲明：請求駁回原告之訴及其假執行之聲請，訴訟費用由原告負擔。
二、陳述：
    (一)依民法第八百四十一條規定，地上權不因工作物或竹木之滅失而消滅（地上權
      之永續性），故依法原告無權塗銷本件地上權登記；又系爭地上權無定期限且
      免租，並無民法第八百三十六條之規定即積欠二年以上之租金者，土地所有權
      人得撤銷其地上權之適用情形，土地所有人即原告自不得撤銷其地上權。
    (二)劉世鑑（原來之共有人）在處理土地時，寄來的調解通知已逾期，我來不及去
      調解，我不同意他這樣處理土地。雖然房子滅失，但土地祖父有開墾。
    (三)本件地上權之設定登記免租且無定期，其權利即屬長久永續之意，縱然目前無
      房屋，但為其所有之裏地（內部對外無法聯絡），若塗銷即損害被告，且該設
      定地上權之基地雖無房屋，然作為道路亦屬有工作物、竹木或其他設置之使用
      ，且長久均為此使用，豈有任令原告塗銷之理，原告擅自將系爭土地（第一○
      二地號）圍起來，影響被告使用系爭土地之權益。
三、證據：提出土地登記簿謄本一件為證。
丁、被告Ｄ○○○部分：
一、聲明：請求駁回原告之訴及其假執行之聲請，訴訟費用由原告負擔。
二、陳述：這個土地從母親祖父母那一代，我不清楚，如果是共有土地，依照土地法
          三十四條之一，我沒意見。
戊、被告Ｋ○○方面：
一、聲明：同意原告請求。
二、陳述：三十八年設定地上權的老房子已經不在，原告是以土地法三四條之一購得
          土地，地上權人是我祖父，基本上我對地上權塗銷沒有意見。該房屋在民
          國六十幾年就已倒塌滅失了。
己、被告Ａ○○○方面：
一、聲明：請求駁回原告之訴及其假執行之聲請，訴訟費用由原告負擔。
二、陳述：與被告Ｓ○○○相同。
庚、被告宇○○、申○○部分：
一、聲明：同意原告之請求。
二、陳述：有收到原告之相關書狀，了解情形，願意塗銷地上權。
辛、被告Ｌ○○、Ｈ○○、Ｉ○○、巳○○○、丑○○○、Ｃ○○○、壬○○○、午
    ○○、戌○○、未○○、乙○○○、Ｔ○○、卯○○○、Ｂ○○、辰○○、天○○、亥○○、酉○○、丙○○、丁○○、戊○○、玄○○、黃○○、宙○○、地
    ○○、癸○○○、甲○○○、己○○、庚○○、Ｇ○○、Ｆ○○、Ｎ○○未於言
    言詞辯論期日到場，亦未提出準備書狀作何聲明或陳述。
    理    由
壹、程序方面：
一、原告起訴後，被告Ｒ○○於九十年四月二十一日死亡，原告聲明由Ｒ○○之繼承
    人即被告Ｇ○○、Ｆ○○、Ｎ○○承受訴訟，合先敘明。
二、原告起訴聲明原為：「一、被告應將原告所有坐落中壢市○○段一○二地號面積
    九百八十六平方公尺之土地，其中面積六十九點八五平方公尺以桃園現中壢地政
    事務所收件字號中字第七九三號所設定之地上權登記予以塗銷。二、訴訟費用由
    被告負擔。」嗣於本院九十年八月二十三日言詞辯論中追加、更正為：「一、被
    告應就被繼承人劉成乾於民國三十八年就原告所有坐落桃園縣中壢市○○段第一
    ○二地號，地目建，面積九百三十六平方公尺之土地其中面積六十九點八五平方
    公尺以中字第七九三號收件之地上權設定登記辦理繼承登記。二、被告應將前開
    地上權登記予以塗銷。三、訴訟費用由被告連帶負擔。四、原告願供擔保，請准
    宣告假執行。」因本件原告係因設定地上權之建物滅失後，基於繼承法律關係請
    求被告塗銷地上權登記，變更後之聲明其請求之基礎事實同一，且不甚妨礙被告
    之防禦與訴訟之終結，屬於民事訴訟法第二百五十五條第一項第二款、第七款之
    情形，自應予以准許。
三、被告Ｌ○○、Ｈ○○、Ｉ○○、巳○○○、丑○○○、Ｃ○○○、壬○○○、午
    ○○、戌○○、未○○、乙○○○、Ｔ○○、卯○○○、Ｂ○○、辰○○、天○○、亥○○、酉○○、丙○○、丁○○、戊○○、玄○○、黃○○、宙○○、地
    ○○、癸○○○、甲○○○、己○○、庚○○、Ｇ○○、Ｆ○○、Ｎ○○未於言
    詞辯論期日到場，Ｋ○○、Ｄ○○○、Ａ○○○未於最後言詞辯論期日到場，核
    無民事訴訟法第三百八十六條各款所列情形，爰依原告之聲請，由其一造辯論而
    為判決。
貳、實體方面：
一、原告主張：伊係坐落桃園縣中壢市○○段第一○二地號（下稱系爭土地）之所有
    權人，被告之被繼承人劉成乾於民國三十八年間為興建建物在系爭土地設定權利
    範圍六十九點八五平方公尺、未定存續期間、免租之地上權，惟被告之被繼承人
    劉成乾所興建之建物已經滅失之事實，業據其提出桃園縣中壢市○○段第一○二
    地號土地登記簿謄本、桃園縣中壢地政事務所八十七年十一月四日中地二丈字第
    四一二二號函、桃園縣中壢市○○段建築改良物登記簿謄本各一件為證，且為被
    告所不爭執，自堪信為實在。
二、被告就設定地上權之房屋已經滅失之事實固不爭執，惟辯稱：本件地上權之設定
    係免租且未定期限，被告等人在土地周圍仍有開墾種植有竹子、地瓜、樹薯等作
    物，且原告將土地圍起來，妨害被告使用土地，顯非當時設定地上權之本意，地
    上權之存續具有永續性，原告不得終止地上權云云。
三、本件兩造之爭點端在於系爭免租、未定期限之地上權設定，可否由原告終止。經
    查：
    (一)按地上權未定存續期限者，正足以表示當事人不願受期限約束之意，本諸未定
      期限之法律關係，當事人應得隨時終止之原則，原則上土地所有人與地上權人
      應得隨時終止之，但有支付地租之地上權，地上權人之終止應受民法第八百三
      十五條規定之限制，至土地所有人之終止權，則應受地上權使用目的之限制。
      詳言之，再以有建築物為目的的地上權，基於對地上權人之保護，不宜較基地
      承租人為薄之理由，縱人解為應受土地法第一百○三條之適用，然亦應解為定
      有至建築物不堪使用時為止之之期限，蓋以有建築物為目的而設定地上權，非
      有相當期限不能達其目的，此際當事人雖未明定地上權之期限，但依地上權設
      定之目的，探求當事人之真意，自應作上述之解釋（最高法院三十年渝上字第
      三一一號裁判意旨參照）。故民法第八百四十一條地上權永續性之規定係於定
      有存續期限之地上權，於地上權存續期間內，不因工作物、竹木滅失而發生地
      上權消滅之效果，至於未定存續期限之地上權，於地上權之目的達成後，所有
      人本應隨時得終止，故被告抗辯本件地上權因未定期限而不得終止云云，容有
      誤會。至於被告辯稱地上權設定後除建屋外，尚有開墾種植竹子、地瓜等作物
      ，且房屋滅失後，原來房屋坐落之基地亦供通行使用而有存在地上權之必要一
      節，經查本件設定地上權之目的在興建建築物（詳下(二)述）且設定面積僅有六
      十九點八五平方公尺，與被告之被繼承人興建房屋之面積相當，地上權僅存在
      興建建築物之基地上，至於被告或被告之被繼承人在房屋周圍種植竹木、地瓜
      等作物，係渠等自行附帶在房屋周圍種植，而非設定地上權之目的，更何況其
      使用面積早已超出地上權設定之範圍，而不在地上權設定之範圍內，自不得據
      此主張未達地上權設定之目的；而原興建房屋之基地現因房屋滅失而變成道路
      云云，不惟原告所否認，且與地上權之設定目的無關，自不得據以拒絕塗銷地
      上權。
    (二)本件地上權人即被告之被繼承人劉成乾提出地上權登記申請後，由地政機關於
      三十八年十二月三日以七九三號收件，設定日期為三十八年十一月十五日，在
      土地登記簿謄本之其他事項記載：本地上權以建築改良物為目的，此有原告提
      出之土地登記簿謄本可稽，足見原土地所有權人與地上權人設定地上權之目的
      在於興建建築改良物，而設定地上權所建之建築改良物經桃園縣中壢市地政事
      務所勘查結果，確實已經全部滅失屬實，此有桃園縣中壢地政事務所八十七年
      十一月四日中地二丈字第四一二二號函在卷可稽，則本件地上權設定目的之建
      築改良物已經滅失，地上權設定之目的已經達成，自應准許原告終止地上權。
      而本件起訴狀繕本於九十年五月二十五日送達被告Ｆ○○、Ｎ○○後，原告終
      止地上權之意思表示始告送達地上權人即被繼承人劉成乾之全體繼承人，而生
      終止地上權之效力。
四、本件地上權既經原告於九十年五月二十五日合法終止，原告據以提起本訴，請求
    被告就被繼承人劉成乾於民國三十八年十二月三日以中字第七九三號收件，就原
    告所有坐落桃園縣中壢市○○段第一○二地號，地目建，面積九百三十六平方公
    尺中面積六十九點八五平方公尺之地上權設定登記辦理繼承登記後，並將前項地
    上權設定登記予以塗銷，即無不合，應予准許。
五、又本件係命債務人為一定意思表示之判決，依強制執行法第一百三十條第一項之
    規定，不得命供擔保宣告假執行，原告仍請求供擔保宣告假執行，於法不合，自
    應予以駁回其假執行之聲請。
六、本件事證已經明確，兩造其餘攻擊防禦方法與本件判斷結果無涉，爰不一一贅述
    。
七、據上論結，原告之訴為有理由，依民事訴訟法第三百八十五條第一項前段、第七
    十八條、第八十五條第二項、第三百九十條第二項，判決如主文。
中      華      民      國    九十    年      十      月      十六      日
                                        臺灣桃園地方法院民事第二庭
~B法      官  林孟宜
右為正本係照原本作成
如對本判決上訴須於判決送達後廿日內向本院提出上訴狀
中      華      民      國    九十    年      十      月      十六      日
~B書  記  官  謝文心


司法院資訊處製作；財團法人民間司法改革基金會備份。
